臺灣臺南地方法院交通事件裁定　　　　 95年度交聲字第840號
原處分機關　交通部公路總局嘉義區監理所麻豆監理站
異議人即受
處分人　　　甲○○
上列受處分人因違反道路交通管理處罰條例案件，對於交通部公
路總局嘉義區監理所麻豆監理站民國95年8月9日所為之裁決處分
（處分案號：麻監裁罰字第裁75-MZ0000000號）聲明異議，本院
裁定如下：
    主  文
原處分撤銷。
甲○○汽車駕駛人，行車速度，超過規定之最高時速，處罰鍰新
臺幣壹仟捌佰元，並記違規點數壹點。
    理  由
一、原處分意旨略以：異議人即受處分人甲○○（下稱異議人）
    駕駛車牌號碼9526-JF號自用小客車，於民國95年6月18 日
    下午3點34分許，行經速限每小時50公里之台19甲線22.7公
    里處時，時速72公里，超速22公里。經臺南縣警察局交通警
    察隊員警予以製單舉發，嗣原處分機關即交通部公路總局嘉
    義區監理所麻豆監理站，以異議人之違規事實明確，乃依裁
    處時即現行道路交通管理處罰條例（下稱處罰條例）第40條
    ( 原處分機關贅引第1項)、第85條第1項 (原處分機關誤引
    第2項)之規定，裁處異議人罰鍰新臺幣（下同）1千8百元等
    語。
二、聲明異議意旨略以：
  (一)異議人於95年6月18日駕駛陳勇任所有前揭9526-JF號自用小
    客車，往返台19甲線22.7公里路段，詎竟接獲原處分機關所
    為之麻監裁罰字第裁75-MZ0000000號、75-MZ0000000號2份
    裁決，是2份行政處分，係為同一地點，同一舉發單位，時
    間相隔僅19分鐘之裁罰，在同一時間、地點，l份處分即足
    以對異議人產生嚇阻作用，並符合處罰條例第40條以罰鍰為
    手段，強制駕駛人回歸速限規範之侵益行政之立法意旨，況
    此舉顯有違行政程序法第7條第1項第2款之比例原則。因此
    懇請裁定撤銷原處分機關所為上揭麻監裁罰字第裁75-MZ000
    0000號處分。
  (二)異議人至應到案處所麻豆監理站，表明選擇以扣照代替罰鍰
    ，詎料該站竟表示依其裁罰日期，係適用新修正之法規及解
    釋函令，故僅能課予罰鍰，無法扣照。然異議人之違規時間
    為95年6月18日，在違規行為時尚能於扣照、罰鍰間擇一受
    罰。該站此舉顯有違行政罰法第5條後段之實體從優原則。
    另該站解釋函令謂：扣照與罰鍰間兩相權衡，以罰鍰者為優
    ，此說法亦非已屆退休無收入及很少駕車的異議人所能茍同
    。況且罰鍰亦是對憲法保障之財產權造成侵害，兩者實難權
    衡優劣。倘上揭麻監裁罰字第裁75-MZ0000000號處分未蒙裁
    定撤銷，亦懇請允許異議人得於扣照、罰鍰間擇一受罰。
三、按汽車駕駛人，行車速度，超過規定之最高時速，處1千2百
    元以上2千4百元以下罰鍰，並記違規點數1點，處罰條例第
    40條、第63條第1項第1款定有明文。次按，汽車駕駛人有違
    規行為，經以科學儀器取得違規證據資料者，當場不能或不
    宜攔截製單舉發者，得對汽車所有人逕行舉發處罰；至前項
    逕行舉發，應記明車輛牌照號碼、車型等可資辨明之資料，
    查明汽車所有人姓名或名稱、住址後，製單舉發處罰之；又
    本條例之處罰，受舉發違反道路交通管理事件之受處罰人，
    認為受舉發隻違規行為應歸責他人者，應於舉發違反道路交
    通管理事件通知單應到案日期前，檢附相關證據及應歸責人
    相關證明文件，向處罰機關告知應歸責人，處罰機關應即另
    行通知應歸責人到案依法處理。逾期未依規定辦理者，仍依
    本條例各該違反條款規定處罰，處罰條例第7條之2第1項第7
    款、第4項及第85條第1項亦有明文規定。
四、本院審酌：
  (一)異議人於95年6月18日下午3時34分許，駕駛第三人陳勇任所
    有9526-JF號自小客車，行經限速每小時50公里之台19甲線
    22.7 公里時，時速72公里，超速22公里，經科學儀器採證
    後，經臺南縣警察局交通警察隊逕行製單舉發，再經原處分
    機關，以異議人違規事實明確，乃依處罰條例第40條、第85
    條第1項之規定，裁處異議人罰鍰1千8百元之事實，有：
    原處分機關麻監裁罰字第裁75-MZ0000000號裁決書。
    臺南縣警察局第MZ0000000號舉發違反道路交通管理事件
      通知單。
    違規採證照片1幀。
    汽車所有人告知違規駕駛切結書。
    等件為證，且為異議人所不否認，此部份事實當可認定。
  (二)異議人雖辯稱：伊接獲2份同一地點、舉發單位，且時間僅
    相隔19分鐘之行政處分，此顯有違比例原則云云，惟道路交
    通管理處罰條例係為加強道路交通管理，維護交通秩序，確
    保交通安全而制定，而處罰條例第85條之1第2項第1款，係
    對於汽車駕駛人行車速度超過規定之最高速限或低於規定之
    最低速度或有未保持安全距離之情形，其違規地點相距6公
    里以上、違規時間相隔6分鐘以上或行駛經過1個路口以上，
    得為連續舉發之規定，此乃立法者以法律規定行政機關執法
    人員得以連續舉發及隨同多次處罰之遏阻作用以達成行政管
    制之目的。鑑於交通違規之動態與特性，則立法者欲藉連續
    舉發以警惕及遏阻違規行為人任由違規事實繼續存在者，考
    量道路交通安全等相關因素，業將連續舉發之條件及前後舉
    發之間隔及期間以處罰條例第85條之1為明確之規範，衡諸
    人民可能因而受處罰之次數及可能因此負擔累計罰鍰之金額
    ，相對於維護交通秩序、確保交通安全之重大公益而言，業
    符合憲法第23條之比例原則及法律授權明確性原則，是原處
    分機關所為之連續舉發，經核並無違誤。
  (三)異議人另辯稱：本件違規時間係95年6月18日，應適用行為
    時有效施行之修正前道路交通管理處罰條例第65條第1項第3
    款有關罰鍰不繳納得易處吊扣駕照之規定，令其得以選擇易
    處吊扣，而非必須繳納罰鍰云云，然而：
    按行政罰法第5條規定：「行為後法律或自治條例有變更
      者，適用行政機關最初裁處時之法律或自治條例。但裁處
      前之法律或自治條例有利於受處罰者，適用最有利於受處
      罰者之規定。」（本法業經總統於94年2月5日，以華總一
      義字第09400016841號令公布，並自95年2月5日開始施行
      ），顯見行政罰法係採「從新從輕」原則，亦即違反行政
      法之義務之行為後，如法律或自治條例有變更，則行政裁
      處之法律適用，原則上從新法即裁處時之法律，例外始從
      對被告較有利之舊法即行為時法。而異議人前述超速違規
      事實，其行為時間雖係95年6月18日，然原處分機關則於
      95年8月9日，始作出本件交通違規裁罰，則異議人行為後
      之95 年7月1日，上開處罰條例第40條業經修正變更並公
      布施行，然比較原處分機關裁決時之新、舊法結果，新、
      舊法所處罰之罰鍰數額、應記點數均屬相同，故本件違規
      事實適用新、舊法之結果，對於異議人而言並無有利或不
      利之分，依照上開說明，自應適用裁決時即修正後之法律
      處罰。
 　 其次，修正施行前道路交通管理處罰條例第65條第1項第3
      款原規定：汽車所有人、駕駛人違反道路交通管理，經主
      管機關裁決後逾15日（按：交通事件聲明異議期間已修正
      為收到裁決書之翌日起20日內）未向管轄地方法院聲明異
      議，或其聲明異議經法院裁定確定，而不依裁決或裁定繳
      納罰鍰，按其罰鍰數額，易處吊扣汽車牌照或駕駛執照1
      個月至3個月。又如不依期限繳送汽車牌照或駕駛執照，
      則吊銷汽車牌照或駕駛執照（現已刪除後續易處吊扣等處
      分，未依期限繳納者直接移送強制執行）；另按駕駛執照
      在性質上為一特許證，持有該特許證者，始得合法駕駛車
      輛，故駕駛執照一經吊扣，車輛駕駛人即不能合法駕駛車
      輛，如此等同剝奪其於吊扣期間駕駛車輛之自由（人格權
      ），倘進一步經吊銷駕照，更等於是完全剝奪其駕駛車輛
      之許可，除非另經重新考領，否則其駕駛車輛之自由即已
      喪失，此相較於係對受處分人為一定金額（財產權）剝奪
      之罰鍰而言，屬於對人格權（自由權）侵害之吊扣或吊銷
      駕照，在法益侵害之程度上，即高於對財產權侵害之罰鍰
      處分。基此，依照修正施行前上開條例第65條之規定，受
      處分人於未依規定繳納罰鍰時，既不但可能面對罰鍰之加
      倍處罰，更可能遭到吊扣或吊銷駕駛執照等較罰鍰更為嚴
      重之變更處罰；相較於依修正施行後之現行同條例第65條
      第1項第3款之規定，受處分人於未依規定繳納罰鍰時，係
      依法移送強制執行，其所可能遭受之處罰，僅係法定範圍
      內之罰鍰金額，不但無加倍處罰，更無吊扣或吊銷駕駛執
      照等進一步侵害人格權之處罰。又上開「易處吊扣」、「
      吊銷」駕駛執照等處分，係公路主管機關所為「罰鍰」裁
      決後，復因受處分人逾期不繳納而作出之變更處分，且罰
      鍰未依期限繳納後而依序變更之處分，經核則均比先前之
      處分來的嚴厲且重大。綜上新、舊法規定之比較結果，應
      以修正後之道路交通管理處罰條例第65條第1項第3款之規
      定，對於行為人較為有利。從而，原處分機關就本件違規
      行為依法裁處後，另根據現行處罰條例第65條第1項第3款
      之規定，而另行記載「罰鍰限於95年9月8日前繳納，逾期
      仍不繳納者，依法移送強制執行。」等語，經核於法並無
      不當。至於異議人前述所辯，顯係對於法律規定之誤解，
      尚非可採。
  (四)異議人亦主張：伊已屆退休且很少駕車，扣照與罰鍰間難衡
    優劣，望讓伊能擇一受罰云云，然修正前處罰條例第65條第
    1 項第3款有關「罰緩不繳者，按其罰鍰數額，易處吊扣汽
    車牌照或駕駛執照1個月至3個月」之規定，實務上運作之結
    果，雖因「罰鍰不繳得易處吊扣駕照」，對於經濟狀況足以
    負擔罰鍰金額之受處分人，如其所持有之駕駛執照需經常使
    用，則可依期限繳納罰鍰，但如其持有之駕駛執照不常使用
    ，則可故意不依規定繳納罰鍰，再由處分機關依法變更為易
    處吊扣駕駛執照之處分，進而接受駕駛執照吊扣之執行，以
    免除罰鍰之繳納等現象，而可能致使受處分人存有「具有選
    擇處罰種類之權利」之誤認。然因此項「選擇權」存在之假
    象，不僅非法律設計之目的，更非所有受處分人均具有該項
    「選擇權」，如受處分人實際上即無能力負擔罰鍰金額，其
    便須毫無選擇地面對吊扣甚至吊銷駕駛執照等變更處分，此
    時假若駕駛執照又係其謀生維持家計之所需時，則勢必使受
    處分人陷入嚴重之困境。因此，可知修正施行前有關「易處
    吊扣」等規定是否會使受處分人產生具有「罰鍰」及「吊扣
    駕駛執照」等處罰效果之選擇權，實際上深受受處分人之經
    濟狀況、喜好及工作性質之影響，易言之，受處分人之個人
    主觀條件將決定該條項修正前之規定，是否較之修正後之規
    定多了「法律效果選擇權」，如此新、舊法有利不利之判斷
    ，將因受處分人之個人條件而異，法律安定性及一致性亦將
    遭受嚴重破壞，故新、舊法有利或不利之比較，自不得將受
    處分人之主觀條件納入考量因素中。從而本件異議人以其較
    願意接受吊扣駕駛執照之處分，即主張舊法規定有利，經核
    尚屬無據，而本件經原處分機關裁處罰鍰後，同時在裁決書
    內預示罰鍰不繳納者，適用修正後處罰條例第65條第1項第3
    款規定，逕行依法移送強制執行等內容，經核不僅無違法或
    不當之處，且較能兼顧人民基本權利之保障及符合上開修法
    之本旨，併予敘明。
  (五)本件異議人於前述時、地，駕駛自小客車有行車速度，超過
    規定之最高時速20公里以上之違規事實既可認定，原處分機
    關據此引用裁處時處罰條例第40條、第65條第3款暨違反道
    路交通管理事件統一裁罰基準表，裁處異議人罰鍰1千8百元
    ，逾期不繳納，則依法送強制執行，於法本無不合。
  (六)惟查，交通法庭認為聲明異議有理由或聲明異議雖無理由而
    原處分不當或違法者，應以裁定將原處分經聲明異議部分撤
    銷，並自為裁定，此道路交通案件處理辦法第20條前段定有
    明文。又汽車駕駛人，有違反道路交通管理處罰條例第40條
    之情形者，除應依該條所規定之罰鍰處罰外，並予以計違規
    點數1點，修正前後之處罰條例第63條第1項第1款定有明文
    。本件異議人所違反者，既係處罰條例第40條，原處分機關
    於為裁決時，即應於科處罰鍰外，尚應併記違規點數1點，
    始符規定，且上開記點之處罰，係屬強制規定，無從減免，
    惟原處分機關僅科處罰鍰，漏未於處罰主文欄上併記異議人
    違規點數1點，自亦難認允洽。
  (七)是異議人之異議雖無理由，惟原處分亦有上述瑕疵，自亦無
    可維持，故應由本院裁定將原處分撤銷，適用原處分機關裁
    決時即處罰條例第40條、第63條第1項第1款，並審酌上開違
    規情節之輕重，另為異議人如主文第2項所示之諭知，以資
    適法。
五、據上論斷，應依道路交通案件處理辦法第20條，裁定如主文
    。
中　　華　　民　　國　　96　　年　　1 　　月　　22　　日
　　　　　　　　　　　　　　　交通法庭法　官　蔡直青
以上正本證明與原本無異。
如不服本裁定應於送達後5日內向本院提出抗告狀（應附繕本）
。
            　　　　　　　　　　　　　書記官　劉鴻瑛
中　　華　　民　　國　　96　　年　　1　　月　　25 　　日
